【裁判字號】    99,國簡上,7
【裁判日期】    991222
【裁判案由】    國家賠償
【裁判全文】
臺灣臺北地方法院民事判決             99年度國簡上字第7號
上  訴  人  俞昆呈
訴訟代理人  許訓誠
            林靖婷
被  上訴人  國立臺灣師範大學
法定代理人  張國恩
訴訟代理人  陳明暉律師
複  代理人  郭令立律師
上列當事人間請求國家賠償等事件，經臺灣臺東地方法院簡易庭
移送前來，上訴人對於民國99年8月19日臺灣臺北地方法院臺北
簡易庭99年度北國簡字第10號第一審判決提起上訴，並於本院為
訴之追加，本院於民國99年12月8日言詞辯論終結，判決如下：
    主      文
上訴及追加之訴均駁回。
第二審及追加之訴訴訟費用由上訴人負擔。
    事實及理由
壹、程序方面：
一、按訴之變更或追加，非經他造同意，不得為之，但第255條
    第1項第2款至第6款情形，不在此限，民事訴訟法第446條第
    1項定有明文，此項普通訴訟第二審程序之規定，依同法第
    436 條之1第3項規定，亦為簡易訴訟第二審程序所準用之。
    次按訴狀送達後，原告不得將原訴變更或追加他訴，但請求
    之基礎事實同一者，不在此限，民事訴訟法第255條第1項第
    2款定有明文，所謂請求之基礎事實同一，係指變更或追加
    之訴與原訴之原因事實，有其社會事實上之共通性及關聯性
    ，而就原請求所主張之事實及證據資料，於變更或追加之訴
    得加以利用，且無害於他造當事人程序權之保障，俾符訴訟
    經濟者稱之（最高法院91年度台抗字第648號判決參照）。
    查上訴人於原審起訴主張被上訴人所有以投幣列印取得成績
    單之設備，設置及管理有欠缺，致侵害其「成績」之隱私權
    ，基於國家賠償法第3條第1項、第7條第1項、第9條第2項及
    民法第184條第1項及第2項、民法第195條第1項規定，請求
    賠償損害及精神慰撫金，聲明：被上訴人應賠償上訴人新臺
    幣（下同）20萬元及自起訴狀繕本送達之翌日起至清償日止
    ，按年息6%計算之利息。嗣於本院即第二審，就關於前開20
    萬元原訴部分，追加基於國家賠償法第2條第2項及民國99年
    5 月26日修正前電腦處理個人資料保護法（該次修正同時將
    名稱修正為「個人資料保護法」）第8條第9款、第27條第2
    項前段、第30條規定為請求權基礎，請求損害賠償及慰撫金
    。茲分述如下：
  (一)上訴人訴訟代理人林靖婷雖於本院99年12月8日言詞辯論時
    ，表示撤回上訴人前開所為訴之追加，然訴訟代理人林靖婷
    並無特別代理權，有委任狀可稽（見本院卷第114頁），上
    訴人事後復具狀陳明未撤回追加之訴（見本院卷第122頁）
    ，因此，上訴人前開所為訴之追加未經撤回，合先敘明。
  (二)上訴人於本院追加請求權基礎國家賠償法第2條第2項及修正
    前電腦處理個人資料保護法第8條第9款、第27條第2項前段
    、第30條規定，均是基於上訴人所主張之被上訴人所有以投
    幣列印取得成績單之設備，設置及管理有欠缺，致記者或其
    他校外人士自該設備列印取得上訴人成績單之基礎事實，則
    上訴人為訴之追加後並未新增證據方法或訴訟資料，追加前
    本院所為訴訟資料與證據資料調查結果仍得予以繼續使用，
    揆諸前開說明，應許其為訴之追加。
二、按依國家賠償法請求損害賠償時，應先以書面向賠償義務機
    關請求之；賠償義務機關拒絕賠償，或自提出請求之日起逾
    30日不開始協議，或自開始協議之日起逾60日協議不成立時
    ，請求權人得提起損害賠償之訴，國家賠償法第10條第1項
    及第11條第1項前段分別定有明文。查上訴人前以本件主張
    之事實，於98年2月3日以書面向被上訴人提出國家賠償請求
    書，被上訴人於98年3月9日以師大教註字第0980003803號函
    拒絕上訴人賠償請求之情，業據上訴人提出上開函文為憑（
    見原審卷第14頁），顯見上訴人已依國家賠償法踐行與賠償
    義務機關之協議先行程序，從而，上訴人於99年6月4日對被
    上訴人提起本件國家賠償之訴訟，程序上自屬合法，併予敘
    明。
貳、實體方面：
一、上訴人主張：
  (一)上訴人原為被上訴人學校政治研究所學生，被上訴人於校內
    設置成績單影印機設備（下稱系爭設備），供校內師生列印
    及查詢成績，並以投幣及輸入學號即可列印取得成績單，而
    未設加密措施，然學號取得甚為容易，例如被上訴人公告住
    宿資格、公告論文發表或口試資格、公告入學資格、公告申
    請獎學金之資格等，均同時公告學號及姓名，任何人僅輸入
    學號便容易取得他人之成績單。嗣於97年6月間，記者及其
    他非被上訴人學校師生之人，利用系爭設備之前開疏失及系
    統漏洞，前往被上訴人教務處外所設置之系爭設備加以投幣
    影印，取得上訴人之成績單正本，並將上訴人之成績分數寫
    入報導中，使得應屬上訴人隱私權及個人資料之成績分數，
    得以被更多無關人士所知悉。因系爭設備屬於一輸入學號即
    得以投幣列印取得成績單之形式，又無其他專人去審核驗證
    列印者之身分，故該公共設施設置之初即存有瑕疵，嗣後亦
    疏於管理，致侵害上訴人之隱私權及名譽權，上訴人因此受
    有損害，精神上亦受有相當之痛苦。
  (二)上訴人因被上訴人設置及管理系爭設備有欠缺，導致隱私之
    分數外洩，身心皆承受極強烈之痛楚，因而於97年8月至10
    月間前往國泰醫院精神科求診，後來病情亦未見改善，於97
    年10月5日於宿舍因為精神恍惚及焦慮不安、加上失眠等症
    狀，而頭部重擊牆壁，導致臉部撕裂傷，前往三軍總醫院縫
    5針，詎料記者仍於97年10月10日登載之新聞當中，再度描
    寫上訴人個人之成績分數，再度傷害上訴人之隱私權，顯然
    隱私權外洩，造成上訴人身體上之損害，兩者間具有相當因
    果關係，蓋倘不發生記者取得成績單正本之情事，上訴人所
    不願為他人所知悉之成績分數，即不會攤開在大眾所注目下
    ，上訴人亦不會發生精神上痛楚及撞傷縫針之情事。
  (三)記者取得之上訴人成績單正本無論是記者自行列印或是第三
    人、校內學生自行列印而交付出去，皆不改變被上訴人公有
    公共設施設置或管理有欠缺之本質，亦即系爭設備放在教務
    處外、未針對投幣者有過濾篩檢機制，此與上訴人是否偽造
    成績單無關，又透過侵害隱私之方式取得成績單，該言論並
    不受到言論自由之保障，媒體如何報導，應自行另外負侵權
    行為責任，亦即本件上訴人是主張系爭設備未加密造成隱私
    資料外洩，被上訴人卻辯稱系爭設備未加密與是否偽造成績
    單無因果關係，顯在混淆事實。
  (四)國家賠償法（下稱國賠法）第3條所謂生命、身體或財產受
    有損害者，國家應負損害賠償責任，基於有權利即應有救濟
    原則，及隱私權保障為基本普世價值，該條規定國家賠償之
    損害客體應屬例示，而非列舉性質，故上訴人因公共設施設
    置或管理欠缺而隱私權受有侵害者，仍得主張國家賠償。
  (五)被上訴人違反國賠法第2條第2項規定公務員怠於執行職務，
    蓋成績單列印設施應有專人加以保管、維修、清點，故被上
    訴人有職務義務去維護校有財產之無瑕疵性，且依據憲法上
    國家對人民基本權利保護義務，主管機關即被上訴人對於第
    三人所施加於其他人民之危害，有防堵之義務，被上訴人卻
    怠於執行該職務，上訴人公法上利益因此受損，請求國家賠
    償並無不當。
  (六)依據修正前電腦處理個人資料保護法（下稱個資法）第8條
    第9款規定，公務機關對個人資料之利用，應於法令職掌必
    要範圍內為之，並與蒐集之特定目的相符，如為特定目的外
    之利用，應得當事人書面同意，然而被上訴人並無上開特定
    目的外使用之法源依據，因法令沒有明文規定被上訴人得以
    將隱私成績外洩，至於成績分數公開，顯然也不利於上訴人
    權益，且被上訴人系爭設備設置與保管不當致使成績外洩，
    亦未取得上訴人書面同意，上訴人之成績分數如何亦與公共
    利益無關，亦無免除上訴人生命、身體、自由、財產之急迫
    危險之必要性存在，因此，被上訴人將上訴人之隱私成績外
    洩，顯然有注意義務而疏於注意，理當依據修正前個資法第
    27條、第30條、國賠法第2條、第3條負損害賠償之責。
  (七)爰依國賠法第2條第2項、第3條第1項、第7條第1項、第9條
    第2項，民法第184條第1項及第2項、民法第195條，以及修
    正前個資法第8條第9款、第27條第2項前段、第30條規定，
    請求損害賠償及精神慰撫金，聲明：被上訴人應給付上訴人
    20萬元及自起訴狀繕本送達之翌日起至清償日止，按年息6%
    計算之利息。
二、被上訴人則以：
  (一)系爭設備之設置及管理並無欠缺
    被上訴人於89年至98年12月間於校內設置之系爭成績單列印
    設備，此設備於98年底已因耐用年限屆至依法報廢，乃為便
    利校內學生列印成績單之用，並非用以侵害學生隱私之用，
    設置之初乃相當先進之設備，多年來亦無任何不良反應，且
    該設備並非毫無過濾之措施，例如放在緊鄰校內行政人員辦
    公處所，下午五點即關機，更要有正確之學號才能列印，此
    亦為保護措施之一種，自難謂被上訴人就此設施之設置或管
    理有何欠缺，被上訴人亦無任何執行職務之過失可言。
  (二)記者或其他人並未從系爭設備列印取得上訴人之成績單
    上訴人所提之2篇新聞報導並未提到成績單正本之事，難謂
    記者有取得上訴人成績單正本，且縱設有成績單正本，也無
    證據證明記者所取得之成績單正本是記者自行列印，被上訴
    人自無任何故意或過失之不法侵權行為可言。
  (三)上訴人所受之損害與成績單列印無因果關係
    系爭設備與上訴人成績被報導並無相當因果關係，以上訴人
    所舉2篇新聞報導為例，該報導標題載「台師大研究生變造
    成績撤銷教育學程」，報導內容則載「一名自稱就讀台師大
    的學生，日前向媒體爆料，指出『台師大在師資培育的徵選
    過程中發生嚴重瑕疵，不但損及甄選公平性，危及廣大學生
    的權益，也造成師大校譽蒙塵』…這名爆料民眾指政研所學
    生俞昆呈，96學年度第一學期平均成績72分，不符教育學程
    規定的學期成績平均成績80分門檻，然而台師大師資培育中
    心調閱申請資料時發現，成績單分數竟是82分…」，顯見上
    訴人之成績所以被報導，是因上訴人與校外人士共同偽造成
    績單以申請教育學程，觸犯刑法偽造特種文書罪，業經本院
    刑事庭以97年簡字第3987號判處罪刑確定，媒體均係報導上
    訴人變造成績單之事，至於成績分數只是附帶提及，顯見成
    績單正本之有無與媒體報導間沒有任何相當因果關係。且因
    事涉被上訴人教育學程即師資養成之公平性，與公益有關，
    加上上訴人前有○○○○○之前案，已非初犯，故媒體加以
    報導，亦即上訴人成績被報導乃因其自身涉及犯罪行為之故
    ，記者縱未取得成績單正本仍可加以報導，蓋爆料者說的如
    此詳細，有沒有成績單正本，已不重要，兩者自無相當因果
    關係可言。
  (四)縱使媒體由系爭設備取得成績單，亦是基於公益目的所為
    縱使假設媒體由系爭設備取得成績單加以報導，亦受到言論
    自由之保障，符合個資法第9條規定基於新聞報導之公益目
    的而蒐集個人資料，媒體既可依法報導，上訴人何來隱私受
    侵害？其實在上訴人違法變造其成績單之時，其所變造之成
    績就已置於媒體可依法蒐集報導、他人可依法爆料或檢舉不
    法之狀態下，上訴人殊無就此仍主張隱私保護之權利，否則
    犯罪之人均以隱私權為冀免犯罪被報導公開之護身符，將有
    害於公益，故被上訴人否認上訴人有隱私受不法侵害，上訴
    人自無請求賠償之權。 
  (五)國賠法第3條第1項規定，以請求賠償者之「生命、身體或財
    產」受損害者為限，此條項規定既列明受保護之客體，自屬
    列舉規定並非例示，本件上訴人以其「隱私權」受損主張依
    此法條規定請求賠償，於法顯屬不符。
  (六)上訴人不因成績單列印而受有損害
    成績單之單純列印，並不足以致生損害，縱在新聞中因報導
    犯罪之必要而附帶提及，也不足以產生隱私、名譽及身體之
    損害，上訴人所舉國泰醫院及三軍總醫院之診斷證明書所載
    顏面傷、憂鬱與焦慮症狀等，被上訴人否認該等症狀與系爭
    設備有關，況上訴人自承受傷及症狀出現在前，媒體報導其
    成績分數在後，益證兩者並無關連。
  (七)被上訴人就上訴人成績之利用均符合蒐集之特定目的，也未
    為任何特定目的以外之利用，要無個資法之違反，上訴人主
    張被上訴人違反修正前個資法第8條第9款，惟其適用前提乃
    被上訴人有就其成績資料為特定目的以外之利用，但被上訴
    人並無該行為，自無該條之違反可言，從而上訴人主張被上
    訴人違反該法第8條第9款、第27條第2項、第30條等，均無
    可採等語置辯。
三、本件原審判決上訴人於原審之訴及假執行之聲請均駁回，上
    訴人對於原審判決全部不服，提起上訴，並於本院為前述訴
    之追加，並聲明為：(一)原判決廢棄；(二)前開廢棄部分，
    被上訴人應給付上訴人20萬元，及自起訴狀繕本送達之翌日
    起至清償日止，按年息6%計算之利息。被上訴人則答辯聲明
    ：上訴及追加之訴均駁回。
四、兩造不爭執事項：
  (一)上訴人原為被上訴人學校政治研究所學生，被上訴人自89年
    起至98年底於校內設置系爭成績單影印機設備，供校內師生
    查詢及列印成績，並以投幣及輸入學號方式列印取得成績單
    之事實，有系爭設備設置之地點及列印流程之照片可證（見
    原審卷證物袋內）。
  (二)自由時報電子報於97年6月初報導：上訴人涉嫌變造成績單
    ，順利完成中等學校教育學程甄試，被上訴人接獲檢舉，緊
    急清查撤銷資格，上訴人已向臺灣臺北地方法院檢察署（下
    稱臺北地檢署）檢察官自首等語；又自由時報電子報於97年
    10月10日報導：上訴人涉嫌持塗改分數之成績單申請教育學
    程甄試，臺北地檢署昨天偵查終結，將上訴人、及協助印製
    假成績單之共犯依偽造文書罪嫌起訴等語。有前述2篇報導
    在卷可考（見原審卷第12、13頁）。
五、按公務員於執行職務行使公權力時，因故意或過失不法侵害
    人民自由或權利者，國家應負損害賠償責任，公務員怠於執
    行職務，致人民自由或權利遭受損害者亦同；公有公共設施
    因設置或管理有欠缺，致人民生命、身體或財產受損害者，
    國家應負損害賠償責任，國賠法第2條第2項、第3條第1項分
    別定有明文。次按因故意或過失，不法侵害他人之權利者，
    負損害賠償責任，故意以背於善良風俗之方法，加損害於他
    人者亦同；違反保護他人之法律，致生損害於他人者，負賠
    償責任，但能證明其行為無過失者，不在此限，民法第184
    條亦定有明文。再按，公務機關對個人資料之利用，應於法
    令職掌必要範圍內為之，並與蒐集之特定目的相符，但有當
    事人書面同意者，得為特定目的外之利用；公務機關違反本
    法規定，致當事人權益受損害者，應負損害賠償責任，被害
    人雖非財產上之損害，亦得請求賠償相當之金額；損害賠償
    ，除依本法規定外，公務機關適用國家賠償法之規定，非公
    務機關適用民法之規定，99年5月26日修正前個資法第8條第
    9款、第27條第2項前段、第30條分別定有明文。查上訴人主
    張被上訴人違反前揭法令，致其隱私權及名譽權受到侵害，
    請求損害賠償，然為被告所否認，茲分述如下：
  (一)按當事人主張有利於己之事實者，就其事實有舉證之責任，
    民事訴訟法第277條前段定有明文。次按民事訴訟如係由原
    告主張權利者，應先由原告負舉證之責，若原告先不能舉證
    ，以證實自己主張之事實為真實，則被告就其抗辯事實即令
    不能舉證，或其所舉證據尚有疵累，亦應駁回原告之請求；
    又請求履行債務之訴，除被告自認原告所主張債權發生原因
    之事實外，應先由原告就其主張此項事實，負舉證之責任，
    必須證明其為真實後，被告於其抗辯事實，始應負證明之責
    任，此為舉證責任分擔之原則，分別有最高法院17年上字第
    917號、43年台上字第377號判例要旨可資參照。又損害賠償
    之債，以有損害之發生及有責任原因之事實，並二者之間，
    有相當因果關係為成立要件，如不合於此項成立要件者，即
    難謂有損害賠償請求權存在（最高法院48年台上字第481號
    判例參照）。是侵權行為被害人應就行為人因故意或過失，
    及不法侵害其權利，並二者間有相當因果關係之事實負舉證
    責任，若不能舉證，以證實自己主張之事實為真實，則行為
    人就其抗辯事實即令不能舉證，或其所舉證據尚有疵累，亦
    應駁回其請求（最高法院17年上字第917號判例參照）。查
    本件上訴人主張被上訴人所有之系爭設備之設置、管理有欠
    缺，致記者或其他人士利用此缺失自系爭設備列印上訴人之
    成績單，侵害上訴人之隱私權及名譽權，致上訴人受有財產
    上及非財產上之損害之事實，為被上訴人所否認，揆諸前揭
    民事訴訟法規定及最高法院判例意旨，上訴人應先就系爭設
    備之設置或管理有欠缺、致記者或其他人士利用此缺失自系
    爭設備列印上訴人之成績單、以及上訴人之隱私權及名譽權
    因此受有損害之事實負舉證責任，若上訴人先不能舉證，以
    證實自己主張之前揭事實為真實，則被上訴人就其抗辯事實
    即令不能舉證，或其所舉證據尚有疵累，亦應駁回上訴人之
    請求。
  (二)上訴人主張記者或其他人士自系爭設備列印上訴人之成績單
    之事實，為被上訴人所否認，上訴人提出其與被上訴人學校
    政治研究所所長曲兆祥之錄音光碟及譯文與前述2篇報導為
    證，經查：
  1.上訴人與曲兆祥之錄音光碟及譯文顯示：「…
    所長（指曲兆祥）：記者沒有拿成績單問我，記者沒問我這
            件事，『我知道這件事是助教告訴我的』。
    上訴人：那記者是拿成績單問誰？
    所長：『應該是』問學校教務處的，教務處通知，因為當時
          有個問題是，你拿了假成績單，我們審核通過了嘛，
          所以學校來問我怎麼假成績單我們審核通過。
    上訴人：所以記者拿了真的成績單吧。
    所長：就跟你說過他們從機器理印出來得嘛，他們印出成績
          單以後就去問學校了嘛，『應該是』註冊組或以前的
          師培處『我不曉得』，他們就拿了記者給的成績單跟
          你給的成績單核對發現不合，所以打電話回所裡問說
          ，我們審核的是哪一份，你交的那一份是我審查的阿
          ，所以那時候助教開始找你…。」（見原審卷第10頁
          ）。
    是據上錄音譯文可知，所長曲兆祥並未親身目睹有記者從系
    爭設備印出之上訴人成績單，亦未親身聽聞記者向伊詢問過
    或提及有關上訴人成績分數之事，所長曲兆祥會知悉此事，
    完全是聽聞助教之傳述而來，而該助教是否親身見聞過有記
    者從系爭設備印出之上訴人成績單之事實，亦非無疑，因此
    ，所長曲兆祥於前開錄音中所述，既非伊親身經歷之事實，
    而是聽聞他人傳述，其真實性顯有可疑，自難以憑信。
  2.前述2篇關於上訴人偽造成績單之自由時報電子報報導，其
    中97年6月初之報導，提及是一名自稱就讀被上訴人學校之
    學生爆料，上訴人96學年度第一學期平均成績72分，不符教
    育學程規定的學期平均成績80分門檻，然而，台師大師資培
    育中心調閱申請資料時發現，成績單分數竟是82分等語（見
    原審卷第12頁），因此該報導之消息來源包括上訴人之成績
    分數在內均是一名自稱就讀被上訴人學校之學生，該報導中
    完全未提及記者持有上訴人真正成績單正本或記者有從系爭
    設備列印成績單之事，且上訴人亦未能舉證證明該爆料之學
    生有自系爭設備列印上訴人之成績單，是該報導不能證明記
    者或其他第三人有自系爭設備列印成績單之事實。另一篇是
    97年10月10日報導（見原審卷第13頁），則是後續報導上訴
    人因前述偽造成績單事件，遭臺北地檢署偵查起訴，該報導
    並重申是97年6月初，有媒體接獲被上訴人學校學生竄改成
    績單之爆料新聞，因此向校方查證等語，是該篇報導亦重申
    消息來源是爆料之人，記者查證方式亦是向校方即被上訴人
    查證，而完全未提及記者有上訴人真正成績單正本或從系爭
    設備列印成績單之事。
  3.據上所陳，所長曲兆祥之錄音譯文中所述，是聽聞他人之傳
    述，非親身經歷之事實，不足憑信，而前述2篇報導亦完全
    無法證明記者或其他第三人有從系爭設備列印上訴人成績單
    之事實，亦即上訴人未能舉證證明有記者或其他第三人自系
    爭設備列印上訴人成績單之事實，遑論有利用系爭設備之設
    置或管理上缺失之情事，且難認被上訴人之系爭設備有不法
    侵害上訴人隱私權或名譽權之情事，亦難認被上訴人對上訴
    人之成績個人資料有為特定目的外之利用之行為，因此，上
    訴人未能舉證證明其因被上訴人之系爭設備之設置或管理有
    欠缺，致其隱私權或名譽權受損害之事實，從而，其依前揭
    國賠法、民法及修正前個資法相關規定為本件請求，顯屬無
    據。
六、綜上所述，上訴人依據國賠法第2條第2項、第3條第1項、第
    7條第1項、第9條第2項，民法第184條第1項及第2項、民法
    第195條，以及修正前個資法第8條第9款、第27條第2項前段
    、第30條規定，請求被上訴人給付20萬元，及自起訴狀繕本
    送達之翌日起至清償日止，按年息6%計算之利息，為無理由
    ，不應准許，原審據此判決駁回上訴人之請求，於法並無不
    合。上訴人上訴意旨指摘原判決不當，求予廢棄改判，並追
    加請求權基礎，均為無理由，應予駁回其上訴及追加之訴。
七、本件事證已臻明確，兩造其餘之攻擊防禦方法及舉證，經本
    院審酌後，認均不足以影響本判決之結果，毋庸一一論列，
    併此敘明。
八、據上論結，本件上訴及追加之訴均為無理由，依民事訴訟法
    第436條之1第3項、第449條第1項、第78條，判決如主文。
中    華    民    國    99    年    12    月    22    日
                 民事第五庭    審判長法  官  薛中興
                                     法  官  羅月君
                                     法  官  賴秀蘭
以上正本係照原本作成。
中    華    民    國    99    年    12    月    22    日
                                      書記官  李佩芳

司法院資訊處製作；財團法人民間司法改革基金會備份。
